【裁判字號】    99,上更(二),157
【裁判日期】    990929
【裁判案由】    誣告等
【裁判全文】
臺灣高等法院臺南分院刑事判決     99年度上更(二)字第157號
上  訴  人
即  被  告  乙○○
選任辯護人  許雅芬  律師（扶助律師）
上列上訴人因誣告等案件，不服臺灣臺南地方法院97年度訴字第
389號中華民國98年1月19日第一審判決（起訴案號：臺灣臺南地
方法院檢察署97年度偵字第1012號），提起上訴，判決後經最高
法院第二次發回更審，本院判決如下：
    主  文
原判決關於乙○○偽證罪及定應執行刑部分均撤銷。
乙○○犯偽證罪，處有期徒刑壹年玖月。
其他上訴（即被訴誣告罪部分）駁回。
駁回上訴與撤銷改判部分所處之刑，應執行有期徒刑貳年陸月。
    事  實
一、乙○○明知其並未委託甲○○於民國95年8月16日將拆除執
    照交予蕭振峰，亦未委託甲○○向蕭振峰取回所欠尾款新臺
    幣（下同）36萬元，且甲○○並未侵占該36萬元，竟意圖使
    甲○○受刑事處分，於95年8月31日至臺灣臺南地方法院檢
    察署（下稱臺南地檢署）對甲○○提出侵占罪之告訴。上開
    案件經臺南地檢署以95年度偵字第16610號分案後由檢察官
    展開偵查，嗣於95年12月1日乙○○因上開案件於臺南地檢
    署接受檢察官訊問時，以證人身分具結後證稱：伊有託甲○
    ○將拆除執照交予蕭振峰，並請甲○○向蕭振峰收取36萬元
    ，但最後甲○○並未將36萬元交予伊等語，就甲○○涉犯侵
    占案情有重要關係之事項而為虛偽不實之證述。乙○○為遂
    行其目的，復於95年12月間某日教唆黃國峰（黃國峰所犯偽
    證罪，業經原審判處有期徒刑8月，減為有期徒刑4月確定）
    ，囑其於上開偵查案件中為虛偽之陳述。黃國峰明知其並未
    目擊乙○○請託甲○○將拆除執照交予蕭振峰，竟於95年12
    月15日在上開案件偵查中，以證人身分具結後證稱：伊有在
    場，並親眼看見乙○○請託甲○○將拆除執照交給蕭振峰等
    語，而為虛偽不實之證述。嗣上開案件經臺南地檢署檢察官
    於96年2月5日依法提起公訴，繫屬於臺灣臺南地方法院以96
    年度易字第332號審理。乙○○復於96年6月22日在該侵占案
    件審理時，再承前開犯意，以證人身分具結後接續證稱：伊
    將拆除執照交予甲○○，並委託甲○○向蕭振峰收取36萬元
    ，甲○○侵吞尾款等語，而為虛偽不實之證述。嗣黃國峰於
    偵查機關尚未發覺前，向臺南市警察局第三分局自首犯行，
    並於96年2月28日臺灣臺南地方法院96年度易字第332號案件
    審理時自白，甲○○因此經該法院於96年8月7日判決無罪確
    定。
二、案經臺灣臺南地方法院告發及臺灣臺南地方法院檢察署檢察
    官自動檢舉偵查起訴。
    理  由
一、按被告以外之人於審判外之陳述，雖不符前四條之規定，而
    經當事人於審判程式同意作為證據，法院審酌該言詞陳述或
    書面陳述作成時之情況，認為適當者，亦得為證據；當事人
    、代理人或辯護人於法院調查證據時，知有第159條第1項不
    得為證據之情形，而未於言詞辯論終結前聲明異議者，視為
    有前項之同意，刑事訴訟法第159條之5定有明文。查本判決
    所引用之供述證據，業據檢察官及被告於本院上訴審及更一
    審準備程序時均不爭執證據能力（本院上訴審卷第83頁、更
    一審卷第71頁反面），於本案審理程序迄至言詞辯論終結前
    ，亦未主張有刑事訴訟法第159條第1項不得為證據之情形，
    本院審酌該等證據作成時之情狀，並無違法或不當等情形，
    認為以之作為本案之證據亦屬適當，依上開規定，自具有證
    據能力。另其餘非供述證據亦均經法定程序取得，無不得為
    證據之情形，自均有證據能力。
二、訊據上訴人即被告乙○○固不否認其有於95年8月31日至臺
    南地檢署對甲○○提出侵占罪告訴及於臺南地檢署95年度偵
    字第16610號案件偵查中、臺灣臺南地方法院96年度易字第
    332號案件審理時以證人身分具結後證述；及黃國峰於95年
    12月15日在上開案件偵查中，以證人身分具結後證述之事實
    ，惟矢口否認有何誣告、偽證犯行，辯稱：伊指訴甲○○侵
    占及具結證述之內容均與事實相符等語。惟查：
  (一)證人甲○○於檢察官96年12月17日偵查中證稱：（乙○○告
    你的事實都是虛偽的嗎？）是；（你有沒有去幫乙○○將拆
    除執照交給蕭振峰並取回餘款36萬元？）沒有等語在卷（見
    96年度他字第2806號卷第38頁）。且證人蕭振峰於97年7月
    15日原審審理時，其對於委託被告乙○○辦理拆除執照一事
    相關內容及後續交付拆除執照、交付尾款時之人、事、時、
    地、物均有大致印象，且證述內容均一致連貫而無矛盾之處
    （見原審卷第96至99頁），惟對於甲○○其人及與其相關之
    事、物部分，於另案侵占罪偵查時證稱：「（當日拿拆除執
    照給你之人是否為庭上之甲○○？）不是，我錢也不是交給
    庭上之甲○○。」、「（諭知蕭振峰詳細查看該人究竟是否
    為庭上之甲○○？你確定該人不是庭上之甲○○？）我確定
    該人不是庭上之甲○○」（本院上訴審卷第168頁）。於本
    案原審審理時則證述：「（對甲○○）沒有印象」（見原審
    卷第97頁），足認蕭振峰自始至終均未與甲○○有過接觸，
    是以在其記憶中均無對甲○○之印象。況蕭振峰委託被告乙
    ○○之業務係黃國峰居間轉介而成，並非甲○○，即便甲○
    ○與被告確有私人恩怨，亦與蕭振峰無關，蕭振峰實無須甘
    冒偽證罪之風險為虛偽之證述；復查無蕭振峰與甲○○有何
    親屬或其他關係，而蕭振峰於另案侵占案件偵查中更明確指
    稱拿拆除執照及交錢之人均非甲○○，是蕭振峰之證言應無
    不可信之理由。
  (二)另證人邱天佑於本院上訴審審理時證稱：「（被告問：證人
    是否認識甲○○？）認識。」、「（被告問：我與邱天佑認
    識，是否因為甲○○的介紹？）是的。」、「（被告問：95
    年8月證人與甲○○是否有去四草鹽田段五七一地號魚塭工
    地？）沒有。」、「（被告問：是否從頭到尾都沒有去？）
    從來都沒有去過那裡。」、「（被告問：是否認識綽號『瀟
    灑』本名黃基仁、『披薩』本名張世豐、『阿豐』本名蕭振
    峰？）我只認識『瀟灑』黃基仁、『披薩』張世豐，我不認
    識蕭振峰。」、「（被告問：95年8月份證人是否有以電話
    聯絡蕭振峰，相約在高雄市政府交付拆除執照給蕭振峰，向
    蕭振峰收取尾款28萬元？）我不認識蕭振峰，我也沒有去，
    也沒有收到28萬元，也沒有將拆除執照交給蕭振峰。」、「
    （被告問：證人說不認識蕭振峰，是否有見過蕭振峰，對蕭
    振峰是否有印象？）我從來就沒有看過蕭振峰。」、「（被
    告問：證人說沒有拿拆除執照給蕭振峰，也沒有去高雄市政
    府，是否有打電話給蕭振峰？）都沒有，從頭到尾不認識這
    個人。」、「（被告問：證人是否有在台南市耕讀園與蕭振
    峰見面，談到購買前臺灣省農會飼料廠拆除後廢料的問題？
    ）沒有。」、「（檢察官問：是否知道被告曾經委託甲○○
    交付拆除執照及收錢？）我不清楚。」等語（見本院上訴審
    卷第129、130頁）。另於本院更一審審理時亦證稱：「我根
    本不知道什麼拆除執照的事」（本院更一審卷第122頁反面
    ）。被告辯稱伊係將拆除執照交給甲○○，甲○○把執照交
    給邱天佑，由邱天佑拿拆除執照向蕭振峰收錢云云，亦非足
    信。
  (三)又證人憑基仁於本院更一審時證稱：「（問：有無跟乙○○
    說，甲○○說他交給蕭振峰的拆除執照，蕭振峰並沒有給他
    36萬？）這筆錢我不清楚，我沒有跟他這樣講過。」「（問
    ：有無跟他講沒有收到36萬，只收到28萬？）沒有」（本院
    更一審卷第125頁反面）。另證人張世豐於本院更一審證稱
    ：「（被告問：知否我將臺灣省農會飼料廠的拆除執照交給
    誰？）不知道。」「（被告問：是否知道甲○○、邱天佑因
    為拆除執照拿了多少錢？）不知道。」「（被告問：在耕讀
    園茶坊是否聽過有人說收了多少錢？）忘記了，我在耕讀園
    沒有聽過有人說收多少錢的事情，我在旁邊而已」等語（本
    院更一審卷第181頁反面）。被告辯稱證人張世豐、馮基仁
    曾向甲○○索討工資，甲○○以36萬元付工資，甲○○並說
    這筆錢是伊所積欠，故甲○○他們已經分掉了云云，亦非可
    信。
  (四)又被告於95年8月31日向檢察官申告時，指稱：將拆除執照
    交給甲○○後，甲○○即不知去向，之後向蕭振峰求證，甲
    ○○已向蕭振峰拿取36萬元，甲○○遲不交款，乃提出侵占
    告訴等語；至另案第一審除為上揭相同之證詞外，並證稱：
    黃國峰有看到伊將執照交給甲○○，委託甲○○向蕭振峰收
    款云云（見96年度他字第2806號卷第11頁，本院上訴卷第15
    7頁），然此業據黃國峰所否認，並與證人蕭振峰於另案偵
    查中證稱：「（問：當日拿拆除執照給你之人是否為庭上之
    甲○○？）不是，我錢也不是交給庭上之甲○○」、「（當
    庭諭知蕭振峰詳細查看該人究竟是否為庭上之甲○○，問：
    你確定該人不是庭上之甲○○？）我確定該人不是庭上之甲
    ○○。」等詞（見上訴卷第168頁），有所不符。況被告於
    另案就其於何時取得拆除執照，何時交予甲○○一事，於偵
    查中先稱：「拆除執照下來後一至二天我拿回來後，再過一
    至二天我就交給甲○○」（見上訴卷第174頁）；復於原審
    審理時證稱：「我在當天（即95年8月16日）有打電話過去
    建築師事務所確認，他說執照已經下來了，所以我就跟我朋
    友在中午大概二點以後的時間過去拿，是的（我將執照拿回
    來後），當天就交給甲○○」各語（見96年度他字第2806號
    卷第12頁）。前後所陳相互齟齬，顯非一致。
  (五)另證人黃國峰於原審法院另案96年度易字第332號甲○○被
    訴侵占一案證稱：我之前在檢察官偵查中（指95年度偵字第
    16610號甲○○被訴侵占一案）所言不實在，因為乙○○要
    我去做偽證，否則威脅要對我家人不利。當時心中會害怕，
    一直到現在我跟我家人都很害怕。因為實情就是這樣，而且
    因為之前乙○○有其他案件，他知道是我去報案的之後，就
    一直恐嚇我跟我的家人，所以我才決定要將實情講出來。我
    沒有看到乙○○將執照交給甲○○，相關情形我完全不知情
    。因為我聽乙○○說甲○○家中經濟不錯，乙○○要藉著訴
    訟讓他拿出一點錢出來。我在偵查中所言，都是乙○○教我
    要這樣講的等語（96年度他字第2806號卷第19-20頁）。並
    於本案偵查中證稱：「（問：95年12月15日是否因95年度偵
    字第16610號侵占一案至本署具結作證接受訊問？）是。」
    「（問：當天於偵查中具結後所述證言是實在的嗎？）不實
    在，因為那是乙○○叫我做證，要我開庭時說我有看到，因
    為乙○○說如果我不這樣說，他要對我家人不利，他還說他
    知道我母親在哪裡工作，如果我不這樣講他要去找我母親。
    」「（問：你在法院開庭的時候為何願意說實話？）因為我
    還有另一件案件，乙○○知道是我報案後，跑到我家恐嚇我
    母親，所以我乾脆照實講。」「（問：乙○○有無告訴你為
    何要告甲○○？）我是聽乙○○與別人講話時，聽到乙○○
    說甲○○在銀行上班很有錢，想要騙他的錢，我叫他不要這
    樣，乙○○還叫我不要管太多」等語（96年度他字第2806號
    卷第39頁）。於本案原審審理中亦證稱：96年2月28日我在
    台南市警察局第三分局偵查隊所做自白全部實在。我在警詢
    中表示95年12月某日被告去台南市○○區○○街59號307室
    租屋處對我恐嚇稱如果不與其出庭作證要讓我死得很難看等
    語都實在。因為被告說要對我家人不利，我要先保護我家人
    的安全，我只好照被告的意思來作證。當時我在地檢署的回
    答都是照被告的指示回答等語（原審卷第100頁以下）。雖
    證人黃國峰尚陳稱其與被告間另有其餘之糾紛，且就被告恐
    嚇其處所即臺南市○○街59號3樓307室，究竟係其居住處所
    或被告之居住處所，前後陳述，雖有不同（見97年度偵字第
    1012號卷第7頁，原審卷第103頁）。惟證人黃國峰證稱被告
    向其恐嚇地點均為臺南市○○街59號3樓307室，前後所證並
    無不同，並無礙於證人黃國峰關於被告在上址向其恐嚇必須
    出庭偽證，否則將對其家人不利等基本事實之認定。
  (六)查被告指稱曾委託甲○○交付蕭振峰拆除執照，並代向蕭振
    峰收取36萬元等情，非但甲○○否認其詞，證人蕭振峰亦明
    確否認其所交付之36萬元係由甲○○所收取。被告復指稱甲
    ○○係複委託邱天佑前往向蕭振峰收錢並交付拆除執照，邱
    天佑亦否認其詞；被告再指稱證人張世豐、馮基仁曾向甲○
    ○索討工資，甲○○以36萬元付工資，甲○○並說這筆錢是
    伊所積欠，故甲○○他們已經分掉了云云，證人張世豐、馮
    基仁亦否認其詞。被告為達訴訟之目的，甚至恐嚇證人黃國
    峰，並教唆黃國峰偽證，亦據證人黃國峰證述於上。證人黃
    國峰甚且證稱被告誣告甲○○之動機，乃企圖以訴訟逼使甲
    ○○拿錢出來，參酌被告個人歷次就其於何時取得拆除執照
    ，何時交予甲○○一事，指述前後不一，益見被告並無委託
    甲○○交付蕭振峰拆除執照，並代向蕭振峰收取36萬元之事
    實。蕭振峰固曾交付36萬元予前來交付拆除執照之人，惟取
    款之人既非甲○○，亦非甲○○所複委託之人，均與甲○○
    無涉。故甲○○業經原審法院以96年度易字第332號刑事判
    決無罪確定，亦有上開判決1份在卷可稽（96年度他字第280
    6號卷第26頁）。被告提起侵占告訴之原因，無非係貪圖甲
    ○○錢財，欲藉訴訟迫使甲○○花錢消災，被告與甲○○兩
    人之間亦無任何足使被告誤會或懷疑甲○○有受委託收款後
    侵占之原因。自不能僅以蕭振峰確曾交付36萬元予不詳之人
    ，即推認被告與甲○○間有委任取款之原因，故被告對甲○
    ○提出告訴乃因誤會或懷疑所致。綜上所述，被告明知並無
    委託甲○○取款之事實，竟虛構自己親歷被害事實，堅指甲
    ○○有侵占之犯罪行為，指名向檢察官提出告訴，其主觀上
    自有使甲○○受刑事處分之意圖，自應負誣告罪責（最高法
    院32年上字第184號判例意旨參照）。被告於誣告後，復於
    95年12月1日及96年6月22日，在臺南地檢署偵查中及原審法
    院審理時，就前揭是否委託甲○○於95年8月16日將拆除執
    照交予蕭振峰，並委託甲○○向蕭振峰取回所欠尾款36萬元
    ，此一對於案情有重要關係之事項，在供前經檢察官及原審
    諭知具結義務及偽證處罰，並使之具結後陳述：伊有託甲○
    ○將拆除執照交予蕭振峰，並請甲○○向蕭振峰收取36萬元
    ，但最後甲○○並未將36萬元交予伊云云，有偵審筆錄及證
    人結文附卷足憑（見偵字第16610號卷第5至9頁、易字第332
    號卷第28至42頁、第50頁），顯屬虛偽不實之陳述，被告亦
    有偽證之犯行至明。被告聲請再次傳喚證人黃國峰及方榮彬
    ，前者待證事實乃為證明證人黃國峰前後所證有不一致情形
    ；後者待證事實則為證明黃國峰證稱遭被告恐嚇時曾前往焚
    化廠躲藏，斯時方榮彬與黃國峰在場云云。惟證人黃國峰前
    已於原審審理時出庭做證；證人方榮彬亦經本院更一審傳喚
    到庭做證，均經被告本人親自為交互詰問（原審卷第99頁以
    下、本院更一審卷第182頁）。而證人黃國峰之證詞，固有
    上開瑕疵，惟並無礙於本案基本事實之認定，已如上述，並
    無再予傳訊之必要。又證人黃國峰遭被告恐嚇出庭作偽證時
    ，僅有被告與黃國峰兩人在場，業經證人黃國峰於原審證述
    在卷可按（原審卷第100頁）。則黃國峰在焚化廠躲藏時，
    證人方榮彬縱然在場，亦不能證明被告有無恐嚇黃國峰之事
    實，故無關連性，而亦無傳喚之必要，併為敘明。
  (七)綜上所述，被告上開所辯要係飾卸之詞，不足採信，本件事
    證明確，被告乙○○誣告及偽證之犯行堪已認定，應依法論
    科。
三、核被告乙○○所為，係犯刑法第169條第1項之誣告罪及同法
    第168條之偽證罪。又被告於臺南地檢署95年12月1日偵查中
    及臺灣臺南地方法院96年6月22日審理時分別為供前具結後
    虛偽陳述，復於95年12月間某日教唆黃國峰於95年12月15日
    在檢察官偵查中具結後偽證之行為，惟偽證罪為侵害國家法
    益之犯罪，其罪數應以訴訟之件數為準，被告雖先後二度偽
    證，並教唆黃國峰為一次偽證行為，然僅一件訴訟，應論以
    單純一罪（最高法院72年台上字第3311號判例參照）。被告
    乙○○教唆黃國峰偽證之犯行，雖未據起訴，惟此部分與上
    開經起訴之偽證行為間乃單純一罪關係，自為起訴效力所及
    ，本院自應併予審理。被告所犯上開誣告罪、偽證罪兩罪間
    ，犯意各別，行為互殊，犯罪構成要件不同，應予分論併罰
    。
四、原審以被告罪證明確，因予論罪科刑，固非無見，惟查：被
    告所犯上開偽證罪，其最後一次偽證行為乃在96年6月22日
    所為，已在96年4月24日之後，自不能適用中華民國96年罪
    犯減刑條例減刑。原判決就被告所犯偽證罪部分，亦依上開
    減刑條例予以減刑，即有未合。至原判決就被告所犯誣告罪
    部分，認被告犯罪事證明確，適用刑法第169條第1項、中華
    民國96年罪犯減刑條例第2條第1項第3款、第7條、第10條第
    1項等規定，科處被告有期徒刑3年6月，減為有期徒刑1年9
    月，認事用法，並無不合，量刑亦為妥適。被告上訴意旨否
    認犯罪，雖無理由，惟原判決關於偽證罪部分既有上開可議
    之處，自應由本院將原判決關於被告乙○○偽證罪及定應執
    行刑部分，均予以撤銷改判，併駁回被告關於誣告罪部分之
    上訴。爰審酌被告前有偽造文書、竊盜、詐欺、妨害兵役、
    違反麻醉藥品管理條例等前科，素行不佳。貪圖甲○○錢財
    ，欲藉訴訟迫使甲○○花錢消災，除誣指甲○○侵占外，更
    兩度於偵查時及審理中以證人身分具結後為虛偽之證述，並
    教唆黃國峰偽證，使甲○○身陷刑事處分之高度危險之中，
    雖其證詞終不為法院所採信，惟其行為仍戕害國家司法威信
    ，及其犯罪後之態度等一切情狀，量處如主文第二項所示之
    刑，並與上訴駁回部分，定其應執行之刑。查被告所犯上開
    偽證罪，其最後一次偽證行為乃在96年6月22日所為，已在
    96年4月24日之後，自不能適用中華民國96年罪犯減刑條例
    減刑，併為敘明。
據上論斷，應依刑事訴訟法第第369條第1項前段、第368條、第
364條、第299條第1項，刑法第168條、第51條第5款判決如主文
。
本案經檢察官劉欽銘到庭執行職務。
中    華    民    國    99    年    9     月    29    日
                  刑事第六庭    審判長法  官  董武全
                                      法  官  賴純慧
                                      法  官  林英志
以上正本證明與原本無異。
如不服本判決應於收受送達後10日內向本院提出上訴書狀，其未
敘述上訴理由者，並得於提起上訴後10日內向本院補提理由書（
均須按他造當事人之人數附繕本）「切勿逕送上級法院」。
                                      書記官  魏安里
中    華    民    國    99    年    9     月    29    日
附錄本案論罪科刑法條全文：
中華民國刑法第168條（偽證罪）
於執行審判職務之公署審判時或於檢察官偵查時，證人、鑑定人
、通譯於案情有重要關係之事項，供前或供後具結，而為虛偽陳
述者，處7年以下有期徒刑。
中華民國刑法第169條（誣告罪）
意圖他人受刑事或懲戒處分，向該管公務員誣告者，處7年以下
有期徒刑。
意圖他人受刑事或懲戒處分，而偽造、變造證據，或使用偽造、
變造之證據者，亦同。

司法院資訊處製作；財團法人民間司法改革基金會備份。
